臺灣高雄地方法院民事判決　　　　　　　　96年度訴字第76號
原　　　告　台灣土地銀行股份有限公司
法定代理人　丁○○
訴訟代理人　戊○○
　　　　　　乙○○
　　　　　　己○○
被　　　告　甲○○
訴訟代理人　蔡錫欽律師
複代理人　　蘇勝嘉律師
被　　　告　丙　 ○
法定代理人　庚○○
當事人間清償借款事件，本院於民國96年2 月16日言詞辯論終結
，判決如下：
  主  文
被告應連帶給付原告新台幣貳佰肆拾柒萬伍仟玖佰零伍元，及自
民國九十年九月二十九日起至清償日止，按年息百分之九點七五
計算之利息，暨自民國九十年九月二十九日起至清償日止，逾期
在六個月以內部分，按上開利率百分之十，逾期超過六個月部分
，按上開利率百分之二十計算之違約金。
訴訟費用由被告連帶負擔。
    事  實  及  理  由
一、按當事人得以合意定第一審管轄法院，但以關於由一定法律
    關係而生之訴訟為限，前項合意，應以文書為之，民事訴訟
    法第24條定有明文。本件依原告與訴外人即借款人林宗惠簽
    訂之授信約定書第12條約定，合意以本院為第一審管轄法院
    ，是以原告向林惠宗之繼承人即被告甲○○對本院提起本件
    訴訟，核與首揭規定，尚無不合。
二、原告主張：訴外人林宗惠於民國83年9 月26日向原告借款新
    台幣（下同）346 萬元，約定自83年9 月23日起至103 年9
    月23日止，分期按月清償本息，利息按原告基本放款利率加
    碼1.9%計算，並隨基本放款利率調整計付，目前利息為7.85
    % 加碼1.9%即百分之9.75計算，又遲延給付本息或利息時，
    除仍按上開利率計息外，其逾期在6 個月以內部分，另按上
    開利率之10% ，逾期超過6 個月部分，另按上開利率之20%
    計付違約金。茲因上開借款屆期未受清償，原告已就被告於
    借款時提供之抵押擔保品聲請法院強制執行，經鈞院89年度
    執字第26041 號強制執行後（執行利息計至90年9 月28日止
    ），尚餘如主文第1 項所示本金、利息及違約金未受償。林
    宗惠業於88年1 月21日死亡，被告甲○○、丙○為法定繼承
    人，依法繼承其全部債權債務，爰依消費借貸及繼承之法律
    關係提起本件訴訟等情，聲明：如主文所示。
三、被告丙○之法定代理人庚○○則以：丙○年紀小，無能力清
    償該筆借款等語為辯。
    被告甲○○則以：林宗惠死亡後其遺產僅由甲○○及丙○繼
    承。被告於88年3 月24日已為遺產分割協議，並於88年4 月
    28日完成分割繼承登記。系爭借款之抵押擔保品即高雄市○
    ○區○○段5 小段841 地號土地（持分86/10000）及其地上
    建物即高雄市○○區○○里○○路116 號6 樓之1 房屋全部
    （下稱系爭房地）係丙○依繼承分割登記取得之遺產，原告
    既於89年7 月27日聲請就系爭抵押物執行拍賣時僅列丙○為
    債務人，顯認原告已免除其負擔遺產債務之意，又自遺產分
    割時起迄原告請求之日止，已逾5 年之期間，依民法第1147
    條規定，甲○○之連帶責任亦已免除而不存在等語置辯。
    並均聲明：原告之訴駁回。
四、兩造不爭執及爭執之事項：
  (一)不爭執事項：
    1.訴外人林宗惠於83年9 月26日向原告借款346 萬元，積欠
      之本息經原告依本院89年執字第26041 號執行拍賣抵押物
      後，尚積欠2,475,905 元，借款利息算至90年9 月28 日
      止。
    2.林宗惠於88年1 月21日死亡，繼承人除甲○○及丙○外，
      其餘繼承人均已拋棄繼承。
  (二)爭執之事項：
    1.系爭借款所設定之抵押擔保物即系爭房地於88年4 月28日
      因分割繼承登記在丙○名下，原告於89年7 月27日聲請就
      系爭抵押物拍賣時僅列債務人為丙○，是否即有免除其他
      繼承人負擔遺產債務之意？
    2.繼承人縱有協議遺產繼承分割之約定，原告是否應受拘束
      及有無民法第1171條規定之適用？
    3.原告請求被告連帶給付系爭借款，有無理由？
五、本院之判斷意見如下：
  (一)原告主張系爭借款未受清償之事實，業據其提出借據、授信
    約定書、本院89年度執字第26041 號強制執行金額計算書分
    配表、戶籍謄本及林宗惠繼承系統表為證，核屬相符，已堪
    認定。至被告丙○雖以年紀小無力清償系爭借款等語置辯，
    惟查，上開借據、授信約定書、本院89年度執字第26041 號
    強制執行金額計算書分配表確係林宗惠所借乙節，為丙○之
    法定代理人庚○○所不爭執，則自難諉為無力清償而圖免負
    擔借款之責，是前揭辯詞，即難為有利於被告丙○之認定。
  (二)又擔保物權之設定，乃為確保債務之履行，不動產所有人設
    定抵押權後，將不動產讓與他人者，依民法第867 條但書規
    定，其抵押權不因此而受影響，抵押權人得本於追及其物之
    效力實行抵押權。係爭不動產既經抵押人讓與他人而屬於受
    讓之他人所有，則因實行抵押權而聲請法院裁定准許拍賣該
    不動產時，自應列受讓之他人為相對人（最高法院74年台抗
    字第431 號判例參照）。經查，系爭借款所擔保之抵押物，
    因繼承關係，於88年4 月28日依分割繼承登記原因登記於丙
    ○名下，則原告本於抵押權追及其物之所在而實行拍賣抵押
    物程序，自應以不動產之登記所有權人即丙○為債務人，被
    告甲○○詎以原告於拍賣抵押物受償時僅列丙○為相對人，
    遽謂原告有默示同意免除甲○○之連帶清償責任云云，自屬
    無據。
 (三) 按遺產分割後，其未清償之被繼承人之債務，移歸一定之人
    承受，或劃歸各繼承人分擔，如經債權人同意者，各繼承人
    免除連帶責任。繼承人之連帶責任，自遺產分割時起，如債
    權清償期在遺產分割後者，自清償期屆滿時起，經過五年而
    免除，民法第1171條定有明文。再按係爭房屋既為被上訴人
    之父生前向上訴人承租，則在其父死亡開始繼承後，因租賃
    關係消滅所負返還之義務，自係民法第1153條第1 項所謂被
    繼承人之債務，被上訴人對之本應負連帶責任，縱使如被上
    訴人所稱，其父所有遺產業經繼承人全體協定分割，此項房
    屋已移歸其他繼承人承受云云，而依同法第1171條第1 項之
    規定，被上訴人如不能就此證明，曾經上訴人之同意，仍難
    免除連帶責任，最高法院38年台上字第174 號判例意旨參照
    。準此，各繼承人免除連帶責任之前提，須繼承人於遺產分
    割後，協定將被繼承人之債務，移歸一定之人承受，或劃歸
    各繼承人分擔，而經債權人同意者而言。經查，被告甲○○
    雖主張林宗惠遺產業經彼等為分割協議，依協議內容系爭借
    款之擔保品已由被告林威繼承，自遺產分割時迄96年1 月2
    日原告起訴請求之日止，已逾5 年期間，被告之連帶責任亦
    已免除云云，惟觀，協議內容僅就林宗惠所留遺產內容為分
    割之協議，就系爭借款債務並未為任何約定，有協議書1 紙
    在卷可佐（見本院卷第67頁），況縱被告間已就遺產內容為
    分割之協議，被告甲○○既未證明原告曾同意免除債務，則
    揆諸上開判例及規定意旨，被告甲○○自不得空以遺產業經
    為分割協議為由，主張免除其依繼承關係所負之連帶清償責
    任。綜上各節，被告甲○○所辯，均不足採。
六、按稱消費借貸者，謂當事人約定，一方移轉金錢或其他代替
    物之所有權於他方，而他方以種類、品質、數量相同之物返
    還之契約；借用人應於約定期限內，返還與借用物種類、品
    質、數量相同之物；遲延之債務，以支付金錢為標的者，債
    權人得請求依法定利率計算之遲延利息。但約定利率較高者
    ，仍從其約定利率；當事人得約定債務人不履行債務時，應
    支付違約金，民法第474 條第1 項、第478 條前段、第233
    條第1 項、第250 條第1 項分別定有明文。又按繼承人自繼
    承開始時，承受被繼承人財產上之一切權利、義務。但權利
    、義務專屬於被繼承人本身者，不在此限。又繼承人對於被
    繼承人之債務，負連帶責任，而連帶債務債權人，得對於債
    務人中之一人，或數人，或其全體，同時或先後請求全部或
    一部之給付，同法第1148條、第1153條第1 項、第273 條第
    1 項亦有明定。林宗惠業於88年1 月21日死亡，被告為其繼
    承人，自應負連帶清償責任，從而，原告依消費借貸及繼承
    法律關係，訴請被告連帶給付原告如主文第一項所示之本金
    、利息、違約金，為有理由，應予准許。
七、據上論結，本件原告之訴為有理由，依民事訴訟法第85條第
    2 項，判決如主文。
中　　華　　民　　國　　96　　年　　5 　　月　　4 　　日
                  民事第五庭  法  官  陳銘珠
以上正本證明與原本無異。
如對本判決上訴，須於判決送達後20日內向本院提出上訴狀，同
時表明上訴理由（原判決所違背之法令及其具體內容或依訴訟資
料可認為原判決有違背法令之具體事實）；如已於本判決宣示後
送達前提起上訴者，應於判決送達後10日內補具上訴理由（均須
按他造當事人之人數附繕本）。
中　　華　　民　　國　　96　　年　　5 　　月　　4 　　日
                              書記官   曾瓊玉
